【裁判字號】    98,交訴,28
【裁判日期】    981231
【裁判案由】    過失致死
【裁判全文】
臺灣屏東地方法院刑事判決              98年度交訴字第28號
公  訴  人  臺灣屏東地方法院檢察署檢察官
被      告  甲○○
選任辯護人  乙○○律師
上列被告因過失致死案件，經檢察官提起公訴（98年度偵字第17
62號）本院判決如下：
    主  文
甲○○無罪。
    理  由
一、公訴意旨略以：被告甲○○於民國97年6 月21日18時13分許
    ，駕駛車號2726—HK號自小客車沿屏東縣萬丹鄉○○路○段
    由南往北方向行駛於外側快車道上，行至該路段102 號前時
    ，本應注意車前狀況及兩車併行之間隔，並隨時採取必要之
    安全措施，且欲超越同一車道之前車時，須先鳴按喇叭二單
    響或變換燈光一次，並待前車減速靠邊或以手勢或亮右方向
    燈表示允讓後，後車始得超越；超越時並應顯示左方向燈及
    於前車左側保持半公尺以上之間隔，依當時之天候、路況及
    視距均良好，並無不能注意之情事，其竟先疏未注意其前方
    適有由丁○○所駕駛之車號SB3 —191 號機車亦由南往北方
    向行駛於同一車道之外側，致未採取有助於交通安全之先鳴
    按喇叭二單響或變換燈光一次之必要措施，亦未待丁○○表
    示允讓後，即貿然超越丁○○所騎乘之機車，且於超越時，
    亦未注意保持兩車併行半公尺以上之間隔，致其所駕駛之自
    小客車於超車時，自小客車之右前車門把手上方部位與丁○○所騎乘機車發生輕微擦撞，導致丁○○所騎乘之機車因而
    失控，丁○○遂摔倒受有頭部外傷並顱骨骨折及硬腦膜下出
    血之傷害，經送醫急救，仍於翌日（即22日）不治死亡，因
    認被告涉犯刑法第276 條第1 項之過失致死罪嫌。
二、按犯罪事實應依證據認定之，無證據不得認定犯罪事實，又
    不能證明被告犯罪者，應諭知無罪之判決，刑事訴訟法第15
    4 條第2 項、第301 條第1 項分別定有明文。而刑事訴訟法
    上所謂認定事實之證據，係指足以認定被告確有犯罪行為之
    積極證據而言，該項證據自須適合於被告犯罪事實之認定，
    始得採為斷罪資料，而事實之認定應憑證據，如未發現相當
    證據，或證據不足以證明，自不能以推測或擬制之方法，以
    為裁判之依據（最高法院29年上字第3105號判例、40年台上
    字第86號判例意旨參照）。又刑法上之過失犯，應以行為人
    對於構成犯罪之事實，按其情節應注意並能注意而不注意者
    ，始能成立，刑法第14條第1 項亦定有明文。若依當時情形
    ，結果之發生，乃事出突然，非其所能注意防範，即無過失
    之可言，縱有結果之發生，亦不能令負刑責（最高法院80年
    度台上字第4056號判決意旨參照）。
三、證據能力方面
(一)、刑事訴訟法第159 條之4 規定，除前三條之情形外，下列文
    書亦得為證據：「一除顯有不可信之情況外，公務員職務上
    製作之紀錄文書、證明文書。二除顯有不可信之情況外，從
    事業務之人於業務上或通常業務過程所須製作之紀錄文書、
    證明文書。三除前二款之情形外，其他於可信之特別情況下
    所製作之文書。」卷附之道路交通事故現場圖、道路交通事
    故調查報告表(一)、(二)為屏東縣警察局屏東分局交通小隊員警
    依其業務職權及專業，就事故發生後之案發地點所製作之文
    書，並無顯無不可信之情況，應具有證據能力。
(二)、又被告以外之人於審判外之陳述，雖不符前4 條之規定，而
    經當事人於審判程序同意作為證據，法院審酌該言詞陳述或
    書面陳述作成時之情況，認為適當者，亦得為證據，刑事訴
    訟法第159 條之5 第1 項定有明文。其立法意旨在於傳聞證
    據未經當事人之反對詰問予以核實，原則上先予排除。惟若
    當事人已放棄反對詰問權，於審判程序中表明同意該等傳聞
    證據可作為證據，基於尊重當事人對傳聞證據之處分權，及
    證據資料愈豐富，愈有助於真實發現之理念，且強化言詞辯
    論主義，使訴訟程序得以順暢進行，上開傳聞證據亦均具有
    證據能力。經查，檢察官、被告及其辯護人就本院所引下列
    被告以外之人於審判外之陳述，均知為傳聞證據，並同意作
    為本案證據使用（見本院卷第42頁），本院審酌此等證據資
    料作成時之情況，均無不法之情事，且與待證事實有關聯性
    ，認為適宜作為本案之證據，故均有證據能力，合先敘明。
四、公訴意旨認被告觸犯刑法第276 條第1 項之過失致人於死罪
    ，係以屏東縣警察局道路交通事故初步分析研判表、道路交
    通事故現場圖、道路交通事故調查報告表(一)、(二)、車禍現場
    照片、台灣屏東地方法院檢察署檢察官相驗筆錄、檢驗報告
    書、相驗屍體證明書、安泰醫院診斷證明書告1 份及相驗屍
    體照片17張為其論據。訊據被告甲○○堅決否認有何過失致
    死犯行，辯稱：「我開在我的車道上，開到一半突然聽到碰
    撞的聲音，然後我就開到旁邊，看到有個人躺在地上，我沒
    有過失」等語，經查：
(一)、被告甲○○於97年6 月21日18時13分許，駕駛車號2726—HK
    號自小客車沿屏東縣萬丹鄉○○路○段由南往北方向行駛於
    外側快車道上，行至該路段102 號前時，與丁○○所駕之車
    號SB3 —191 號機車發生輕微擦撞，丁○○所騎乘之機車因
    而失控摔倒，致其受有頭部外傷並顱骨骨折及硬腦膜下出血
    之傷害，經送醫急救，仍於翌日（即22日）不治死亡之事實
    ，有道路交通事故現場圖、道路交通事故調查報告表(一)、(二)
    、車禍現場照片、台灣屏東地方法院檢察署檢察官相驗筆錄
    、檢驗報告書、相驗屍體證明書、安泰醫院診斷證明書告1
    份及相驗屍體照片17張，是此部分事實，應無疑義。
(二)、本件被告所駕駛之自小客車右前方把手處上方約3 公分處有
    1 向後延伸之黑色擦痕，而該擦痕之高度及顏色與死者所騎
    乘之機車左方把手高度及把手顏色相同，有車輛照片2幀 在
    卷可稽（見97年度相字第432 號卷第33頁），是發生碰撞之
    之際，2 車係呈併行狀態之事實，應堪認定。公訴意旨雖認
    被告於案發時，係駕駛上開自小客車，並在未注意保持兩車
    併行半公尺之間隔下，貿然超越丁○○所騎乘之機車，因而
    致超車時，自小客車之右前車門把手上方部位與丁○○所騎
    乘機車發生輕微擦撞，導致丁○○所騎乘之機車因而失控云
    云，惟若依公訴意旨所認被告係於超車時未保持適當間隔而
    撞擊死者，該擦痕應會始於右前車身，甚或致該車右方後照
    鏡會有碰撞或擦損痕跡，然被告所駕駛之自小客車上之擦痕
    係起於右前方車門把手處上方約3 公分處，該車右前方後照
    鏡亦無因碰撞而有破損或留有任何機車車體之痕跡，是案發
    當時是否係被告欲超越死者所騎乘之機車，尚有疑義。
(三)、又被告駕駛自小客車上之擦痕，係起於右前方車門把手上方
    至右後車門前方3 分之1 處（即靠近右方B 柱部分）均係呈
    水平方向後延伸，而在3 分之1 處之後呈往略下方向後延伸
    之方向，直至右後方車門把手處（車輛C 柱部分）至行李箱
    葉子板處，產生大幅角度向下之痕跡，總長達117. 8公分等
    情，有上開自小客車之車身照片在卷可參（見97年度相字第
    432 號卷第30、31頁），然上開擦痕之狀態，僅能認定案發
    當時被告之車速高於死者所騎乘機車速，然並無從排除二車
    於併行之際，死者機車往左側傾倒，靠在被告自小客車上，
    因被告車輛持續向前行進而未致死者機車立即倒下，在一方
    以較高速度持續前進，另一方以逐漸失去動力之速度前進之
    相互作用抵銷而產生上開結果。又公訴意旨所述被告係超車
    不當而擦撞死者云云，然死者機車若遭被告之自小客車超車
    時自左方碰擊，應會立即產生向右方之反作用力而導致死者
    機車右偏倒下之結果，當無機車持續靠在自小客車上而呈併
    行狀態，並在被告自小客車遺留長117.8 公分擦痕之情形。
    復佐以死者丁○○於案發送院急救時，經國軍高雄總醫院以
    抽血檢驗其血液中之酒精濃度為256. 8mg/ dl，換算呼氣酒
    精濃度測定值為1.28mg/l等情，有屏東縣警察局道路交通事
    故當事人酒精測定紀錄表1 紙在卷可參（見97年度相字第43
    2 號卷第23頁），是死者丁○○之酒精濃度顯逾一般判斷已
    不能安全駕駛動力交通工具之數值甚高，呈現強度酩酊、意
    識混亂、步履蹣跚、語言不清、昏睡達迷醉程度之症狀，肇
    事率更達平常人之50倍以上，有中央警察大學交通學系暨交
    通管理研究所教授蔡中志所製作之酒精濃度與肇事率之關表
    及台灣台東地方法院檢察署法醫室所製作之呼出氣體內含酒
    精濃度與血液中酒精濃度呈現症狀關係表各1 紙可參（見本
    院卷第153 頁），參以上述死者機車在案發時持續左靠於自
    小客車車身上，並無對擦撞之發生有何因應作為之反常狀態
    ，可證死者丁○○於案發時係因酒精濃度過高而無法安全駕
    駛機車而倒靠被告自小客車無誤。況本件送台灣省高屏澎區
    車輛行車事故鑑定委員會鑑定結果亦認為「本案由車損之刮
    痕推估，應為丁○○酒精濃度嚴重過量( 酒測值為1.28毫克
    ) 駕駛輕機車失控後向左偏靠所致，故本會認為：一、丁○○酒精濃度嚴重過駛輕機車失控為肇事原因。二、甲○○駕
    駛自小客車直行無肇事因素」等語，有該鑑定委員會97年8
    月22日高屏澎鑑字第0976001908鑑定報告附卷足憑（見97年
    度相字第432 號卷第72至74頁），該委員會既以被告供述及
    車損照片、現場圖所示車輛刮痕、位置、形狀、長度，並參
    酌死者嚴重酒醉等客觀情形而本其專業知識及經驗所得之結
    論，且與本院上開論述不謀而合，是此鑑定應屬可採，益徵
    死者係於駕駛之際突然往左倒靠被告自小客車之情，要無疑
    義。
(四)、又依事故現場圖所示，死者機車係向右倒地在慢車道內，車
    頭部位距離邊線為1.4 公尺，車尾部分則距邊線1.8 公尺，
    而機車倒地之刮地痕係自外側車道開始，以略偏右向前方延
    伸至機車倒地處，總長為16.1公尺等情，僅能得知被告之自
    小客車與死者機車接觸後在2 車分開之際，因機車與自小客
    車擦撞後產生之反作用力之下所造成之結果，無從遽此認定
    被告係因超車未保持安全間距而致肇事故。
(五)、又公訴意旨雖認被告自承於擦撞之前並未看見死者所騎乘之
    機車，亦不知有超越死者機車等語，而認被告並未注意車前
    狀況云云。然若案發當時係死者機車行駛在被告自小客車右
    方前車門把手處，在雙方在併行時，死者突向左倒之情形下
    發生擦撞，被告駕駛時未在車前看見死者，亦符常情。另道
    路交通安全規則第94條第3 項雖規定汽車行駛時，駕駛人應
    注意兩車併行之間隔，然本件被告係遵行在外側快車道內，
    此觀現場照片所示機車刮地痕起點係在外快車道與慢車道車
    道線附近乙節即明，是被告既依規定行駛於其車道上，當無
    違反該條規定。
(六)、證人丙○○雖證稱：「我沒看見車禍過程，我是聽到一對釣
    魚夫婦說有大貨車從內側快車道超車，轎車就閃到機車道而
    撞到機車云云( 見本院卷第73頁所附之警詢筆錄、本院卷第
    116 頁) 。然證人丙○○於警詢時已證稱: 伊最先到達現場
    等語，（見本院卷第73頁所附警詢筆錄) 其既最先抵達現場
    ，何以未且睹車禍過程，反而由其他後到之人轉述車禍過程
    ? 此已不合常理，是證人丙○○是否有聽聞他人轉述乙節，
    即有可議; 縱認證人丙○○確有聽聞該釣魚夫婦轉述車禍發
    生之情形，惟該大貨車既自於內側快車道超車並無礙被告車
    輛之行駛，被告自無閃避到機車道之必要，且依現場跡證所
    示，本件並非被告突然右偏至機車道而撞擊機車之情，業已
    論述如前，是該釣魚夫婦轉述亦不符常情，本件證人丙○○
    並非親自目賭車禍經過之人，而係經由傳聞所知，要難依其
    上開證詞遽為被告不利之認定。
(七)、綜上所述，本件係被害人騎乘機車時因酒醉而無法安全操控
    機車，突向左倒而造成車禍，被告並無公訴人所指超車不當
    、未注意車前狀況及保持二車併行間隔之過失，且依公訴人
    所舉之證據，顯未達通常一般人均不致有所懷疑，而得以確
    信被告確有公訴人所指未盡注意義務之過失致死犯行。此外
    ，復查無其他積極之證據，足資證明被告確有上開行為，揆
    諸首揭法條及判例意旨，被告犯罪應屬不能證明，自應為被
    告無罪之諭知。
據上論斷，應依刑事訴訟法第301條第1項，判決如主文。
本案經檢察官李秀玲到庭執行職務
中    華    民    國    98    年    12    月    31    日
                    交通法庭    審判長法  官  黃國永
                                      法  官  簡光昌
                                      法  官  劉怡孜
以上正本證明與原本無異。
如不服本判決應於收受判決後10日內向本院提出上訴書狀，並
應敘述具體理由；其未敘述上訴理由者，應於上訴期間屆滿後
20日內向本院補提理由書（均須按他造當事人之人數附繕本）
「切勿逕送上級法院」。
中    華    民    國    98    年    12    月    31    日
                                      書記官  馮得弟

司法院資訊處製作；財團法人民間司法改革基金會備份。
